【裁判字號】    98,司養聲,62
【裁判日期】    981026
【裁判案由】    收養認可
【裁判全文】
臺灣台中地方法院民事裁定            98年度司養聲字第62號
聲  請  人  丁○○
即  收養人  甲○○
聲  請  人  丙○○
即被收養人
上  一  人  乙○○
法定代理人  戊○○
上列當事人聲請收養認可事件，本院裁定如下：
    主  文
聲請駁回。
程序費用由聲請人負擔。
    理  由
一、本件聲請意旨略以：收養人丁○○（男、民國58年9月29日
    生）、甲○○（女、61年5月31日生）為夫妻關係，與被收
    養人丙○○（女、89年12月3日生），經其法定代理人即生
    父、母同意，於98年7月5日簽立書面收養契約，由收養人收
    養被收養人為養女，爰依民法第1079條第1項規定聲請鈞院
    認可云云，並提出收養契約書、戶籍謄本、收養調查表、健
    康檢查表、在職證明書、財產證明等件為證。
二、按收養應以書面為之，並向法院聲請認可。收養有無效、得
    撤銷之原因或違反其他法律規定者，法院應不予認可，民法
    第1079條明文規定。次按收養係以發生親子關係為目的之身
    分法上契約，收養後將造成雙方親子、親屬關係、姓氏、親
    權、扶養義務、繼承權、近親結婚之限制等權利義務丕變，
    故須當事人間有收養意思之合致。所謂收養意思，乃成立親
    子關係之意思，換言之，即創設社會一般觀念上所公認為親
    子關係之意思，亦即當事人間有設定作為親子之精神上相互
    依存關係，始可認為有收養意思。是以，當事人間無收養之
    意思，僅係假藉收養之形式以達以達成其他目的，欠缺創設
    真正親子關係之意思者，自無發生收養關係之餘地，該收養
    應解為無效，法院亦不應予以認可。
三、經查：本件收養人與被收養人間，雖在形式上訂立書面收養
    契約（見卷附收養契約書），惟收養人兼丁○○之代理人甲
    ○○到庭陳稱：「我為了要讓被收養人與我的兩個小孩一起
    去上南投的私立小學，這樣可以同一家庭的兄弟姊妹可享有
    學費的折扣，所以要收養被收養人」「（問：被收養人出養
    後，如何稱呼收養人及本生父母？）一切照舊，被收養人還
    是稱呼我們為姑丈、姑姑」等語（本院98年7月24日訊問筆
    錄參照），又稱：「我們考量的是小孩的教育問題，我們不
    是要利用收、出養去剝奪收養人跟本生家庭的親情，且為了
    被收養人的教育問題，我們認為這樣對小孩子好」等語（本
    院98年9月18日訊問筆錄參照）。再者，被收養人之生父乙
    ○○則到庭陳明：「（問：被收養人出養後，如何稱呼收養
    人及本生父母？）小孩還是叫我們爸爸、媽媽，我希望給小
    孩子一個健全良好的教育環境，稱謂不是問題」等語（本院
    98 年7月24日訊問筆錄參照），復稱：「我們要出養小孩是
    為了要讓小孩子唸書」「若法院不認可本件聲請的話，被收
    養人就無法唸普台國小，而收養人的兩個小孩也就不願去念
    那個學校，因為他們沒有伴，所有的生活都回復原狀」等語
    （本院98年9月18日訊問筆錄參照）。此外，被收養人亦到
    庭陳述：「（問：如果今天只能有一個人當你的爸爸或媽媽
    ，你要選擇誰？）我比較希望乙○○當我的爸爸，戊○○當
    我的媽媽，我覺得爸爸、媽媽對我比較好」等語（本院98年
    7月24日訊問筆錄參照）。另經本院函請臺北市政府社會局
    派員進行訪視，其囑託財團法人臺北市基督徒救世會社會福
    利事業基金會之個案摘要表內容略以：出養人（即被收養人
    之生父、母）期望透過將被收養人出養給收養人後，能符合
    普台國中小的學費及生活費的減免條件，以致有能力送被收
    養人至普台國中小就讀；出養人工作收入足以供給兩人即被
    收養人生活所需，若不足時，被收養人生父之父母將會支助
    ；出養人期望給被收養人良好的教育環境，以改變被收養人
    之性格，然其實可以透過很多管道達成此目的，而非以進入
    普台就讀為唯一通路，綜上所述，並無明顯的出養必要性等
    語，此有該社會局98年9月4日北市社兒少字第09841396800
    號函暨所附之評估報告在卷可參。再經本院囑託財團法人中
    華民國兒童福利聯盟文教基金會派員進行訪視，其訪視結果
    略以：收養人經濟及婚姻狀況穩定，育有兩名子女，其收養
    被收養人之意願堅定，家族間似乎也有共同默契，但因其收
    養動機僅存在為被收養人轉學至宗教學校，考量學業費用優
    惠而辦理收養，雖立意良善，卻非收出養制度之本意，故評
    估收養人不適合收養被收養人等語，此有該基金會98年9月1
    日兒盟訪字第980145號函暨所附之家庭訪視報告附卷為憑。
    顯見收養人與被收養人間，並無建立親子關係之意，其收養
    動機在於透過收養程序，使被收養人能接受良好教育，且在
    學費方面得以減免，彼等間欠缺改變親子關係之收養真意，
    僅係假藉收養之形式以達成上揭目的，其收養契約應屬無效
    。
四、綜上以觀，本件收養人及被收養人固經形式上訂立書面收養
    契約，惟實質上並無收養真意，已如前述；是收養人與被收
    養人間所欲成立收養關係之目的，不過係謀解決被收養人教
    育問題所為之權變方法，並無改變親子關係之收養意思，顯
    與收養之本質有違。從而，本件收養於法未合，自不應予以
    認可，應予駁回。
五、依非訟事件法第21條第1項前段、第23條、民事訴訟法第85
    條第1項前段，裁定如主文。
中    華    民    國    98    年    10    月    26    日
                  家事法庭  司法事務官  蔡伊萍
以上正本係照原本作成。
如不服本件裁定，得於裁定書送達之翌日起10日內，以書狀敘述
理由，向本庭提起抗告。
中    華    民    國    98    年    10    月    26    日
                                書記官  曾惠雅


司法院資訊處製作；財團法人民間司法改革基金會備份。
